【裁判字號】    96,訴,727
【裁判日期】    990212
【裁判案由】    偽造文書等
【裁判全文】
臺灣臺南地方法院刑事判決               96年度訴字第727號
公  訴  人  臺灣臺南地方法院檢察署檢察官
被      告  壬○○
選任辯護人  彭冀湘律師
被      告  己○○
            丁○○
前二人共同  蔡清河律師
選任辯護人
上列被告因偽造文書等案件，經檢察官提起公訴（95年度偵字第
16998號、96年度偵緝字第279號、96年度偵字第8332號），本院
判決如下：
    主  文
壬○○故買贓物，處有期徒刑壹年，減為有期徒刑陸月。如易科
罰金，以新臺幣參仟元折算壹日。
己○○共同故買贓物，累犯，處有期徒刑壹年，減為有期徒刑陸
月。如易科罰金，以新臺幣貳仟元折算壹日。
丁○○共同故買贓物，處有期徒刑陸月，減為有期徒刑參月。如
易科罰金，以新臺幣壹仟元折算壹日。
    事  實
一、己○○前於民國91年間，曾因違反廢棄物清理法案件，經臺
    灣臺南地方法院判處有期徒刑6月確定，而於93年12月13日
    易科罰金執行完畢。
二、壬○○明知甲○○（通緝中）於95年8月31日後，多次以電
    話聯繫推銷之不鏽鋼線材，乃來路不明之贓物，竟意圖轉賣
    牟利，於95年9月4日，承諾願以每公斤新臺幣（下同）67元
    價格，向甲○○購買伊另向戊○○（已判決）購得、甫由華
    新麗華鋼鐵有限公司（以下簡稱為華新麗華公司）出廠之圓
    盤元不鏽鋼線材計16捲。壬○○與甲○○達成協議後，又即
    與日康金屬企業股份有限公司（以下簡稱為日康公司）實際
    負責人己○○聯繫轉售事宜，己○○當時雖在中國大陸地區
    ，無從實際檢視判定該線材規格、狀況，仍於聽聞壬○○描
    述後，明知該批線材為來路不明之贓物，而同意以每公斤
    71元價格收購，並於議約完畢後，以電話指示其妻丁○○收
    貨。翌日即95年9月5日上午，甲○○駕駛聯結車頭牽引車斗
    ，偕同壬○○將前揭不鏽鋼線材載運至臺南市○○○路○段
    221 號日康公司廠房，經過磅為24,570公斤後，即由丁○○
    基於前述與己○○犯意之聯絡，受領該批不鏽鋼線材，並以
    現金方式交付價金1,744,470元予壬○○。嗣委託戊○○運
    送之辛○○○探知該批不鏽鋼線材所在，即報警前往前址日
    康公司廠房起出，並循線查知上情。
三、案經辛○○○、庚○○訴由嘉義縣警察局水上分局報告嘉義
    地方法院檢察署呈請臺灣高等法院檢察署令轉臺灣臺南地方
    法院檢察署檢察官偵查起訴。
    理  由
一、本件檢察官及被告聲請調查之證據，其證據能力之有無，業
    經本院於98年2月25日裁定在案。
二、訊據被告壬○○、己○○、丁○○於警詢、偵訊及本院審理
    時，固分別供承向甲○○、壬○○收購系爭不鏽鋼線材，惟
    均矢口否認有何贓物犯行。
  (一)被告壬○○辯稱：
    1.共同被告甲○○欲將不鏽鋼線材出賣時，被告壬○○曾詢
      問伊來源，甲○○告知係朋友公司之不良貨品，並有出貨
      證明。
    2.本件不鏽鋼不良品（依95年12月19日勘驗筆錄：該不鏽鋼
      線圈確實有擦傷凹陷）之市價約為每公斤67至70元左右，
      被告壬○○向甲○○購買之價格為每公斤67元，並未低於
      市價。
    3.被告壬○○向甲○○購買上開不鏽鋼線圈後，曾書立估價
      單，並請甲○○簽名、書立金額，表示被告壬○○與甲○○間係一般正常之買賣關係。
    4.刑法第349條第2項之故買贓物罪，以明知為贓物而故為買
      受為要件，依上說明，被告並不知上開不鏽鋼線圈為贓物
      ，應不構成故買贓物罪。
  (二)被告己○○辯稱：
    1.就本公司（日康公司）生意買賣並無法上明文規定必須登
      記賣方何人，如遇有系爭物品只要能夠清楚交代賣方來源
      ，即屬合法。
    2.本件系爭物品買賣登記係屬會計自行登記之運轉流程，並
      無受任何指示。
    3.今論就登記壬○○之兄，又如何能夠幫助壬○○脫罪，那
      被告又如何脫罪，這實為原起訴的一大胡扯。緣買受到系
      爭物品來源交代清楚，於法上就無拘束之疑義。又被告己○○之公司營業項目，係屬資源回收，買賣時並無須發票
      證明什麼，亦無檢視發票的義務與責任。
    4.被告壬○○於筆錄中明白交代，被告己○○曾強調如果回
      國察看材質不實，一定要退錢，不買受這批物品，這就足
      證買賣程序未完成。今被告己○○本持信用理念做生意，
      而巧遇此類爭議物品，被告己○○實為無奈，復同為被害
      人云云。
  (三)辯護人另為被告己○○、丁○○辯稱：
    1.壬○○、顏淵明兄弟係以收購廢五金為業，大部分都收購
      銅、鋁、不鏽鋼等金屬，被告己○○與壬○○兄弟交易已
      有多年。
    2.本案被告己○○與壬○○就該批線材之交易價格，係因被
      告己○○人在大陸，未能目擊貨物，暫訂每公斤71元，俟
      己○○返國後，看過該批線材後，再為定奪，但己○○返
      國前，該批線材已被警查扣。
    3.丁○○於其夫己○○外出時，始有參與日康公司之事務處
      理，但仍須依己○○之指示（以電話聯絡方式處理），不
      得自作決定。
    4.95年9月6日，該批不鏽鋼線材被警查扣後，丁○○並未在
      「收受物品、舊貨、五金廢料或廢棄物登記表」補登記，
      該項補登記係日康公司會計乙○○所為。
    5.依同案被告甲○○、壬○○之陳述，足證被告己○○主觀
      上並無該批不鏽鋼線材係來路不明贓物之認知。
      (1)甲○○部分
        甲○○於95年12月6日偵查中結證：「（問：從鋼材外
        觀可以看出新產品，而且他還出示出貨單給你，你卻從
        廢五金價錢來賣，你如何證明不知道這是贓物？）外觀
        看不出來」、「（問：你如何與壬○○交易？）我是告
        訴他我這裡有一批貨，是工廠出來的，是正常，還有出
        貨單，他叫我剪一小段給他看，我拿給他看完後他說好
        ，5日我送貨到他指定的中華北路日康公司，他有在場
        。日康公司是裡面員工接這批貨」、「（問：你與戊○○、壬○○過去有無交易？）戊○○沒有，壬○○過去
        也有白鐵、廢五金交易」等語。
      (2)壬○○部分
        壬○○於95年9月17日警詢時陳述：「（問：該批不
          銹鋼材來源為何？向何人收購？）是一位叫甲○○的
          男子在95年9月4日早上（詳細時間忘記）用電話與我
          聯絡，說有一批不鏽鋼不良品要賣，請我幫他找買主
          ，我就打電話給日康公司的負責人己○○，由甲○○
          使用2輛貨車及1輛吊車將該16捲不鏽鋼材運至日康公
          司賣給該公司」、「（問：該批鋼材包裝為何？是否
          是新品狀態？）我只有稍微看到就轉給日康公司，是
          不是新品我不知道，但有部分已扭曲、毀損，要楊義
          村從大陸回來才能決定其材質之價值是否有收購之價
          值」等語。
        95年12月6日偵查中結證：「（問：說明這批鋼材交
          易過程？）是9月4日甲○○打電話給我，說他朋友的
          公司有一批不良貨要賣，我問說有無出貨證明，他說
          有，我問是什麼東西，他說是白鐵，我直接聯絡買主
          ，因為數量有20幾噸，我沒有這麼多錢，隔日9月5日
          上午10點約在臺南市○○路橋下，我就帶他們到信元
          （日康公司）把貨卸下來，我看到那些鋼材彎彎曲曲
          有刮傷，看起來像不良品。」
        96年3月5日偵查中結證：「（問：何業？）五金，當
          初未登記，現在已登記，我營業有幾年了，就作買賣
          價差而已，我自己沒有倉庫」、「（問：你與鄭勝介
          生意往來幾次？）我都是與老闆己○○聯絡，生意往
          來很多次了，有往來很久，我都是賣一些白鐵給他」
          、「（問：你看樣品，怎麼判斷價錢？）我無法判斷
          ，但我有跟甲○○說如果材質不一樣，那他錢就要還
          給我，他還說好；（問：你怎麼跟己○○講？）用電
          話，他沒有判斷材質好壞的問題，如果他不滿意，我
          再跟甲○○講，他會退錢給我，我與甲○○之間純靠
          信用」、「甲○○有跟我說這批貨是公司出來的不良
          品，他有簽單給我」等語。
        96年4月26日偵查中結證：「（問：你和己○○通話
          的內容？）我就說我有朋友有一批不良品的白鐵，問
          他要不要收購，當時己○○說他人在大陸；（問：你
          與己○○通話時，甲○○人在場否？）不在」、「（
          問：你有讓甲○○跟己○○直接通話？）都沒有」等
          語。
    6.綜上所述，被告丁○○係依己○○之指示，處理日康公司
      事務，且被告己○○、丁○○2人主觀上並無該批不鏽鋼
      線材係來路不明贓物之認知，被告等自無故買贓物可言。
三、經查：
  (一)本件同案被告戊○○因受告訴人辛○○○委託，運送系爭16
    捲圓盤元不鏽鋼線材時，將之出售予甲○○，其後甲○○賣
    予被告壬○○、再輾轉賣予被告己○○，而由被告丁○○收
    受之情，已為戊○○、甲○○、壬○○、己○○、丁○○等
    分別供述在卷；另前開被告甲○○、壬○○、己○○、丁○○基於證人身分，於偵訊中復具結後，為相同之陳述；此外
    並有證人即告訴人辛○○○、日康公司員工鄭勝介於偵訊中
    證述，以及扣案不鏽鋼線材16捲、贓物責付保管單、壬○○
    以其兄顏淵明名義所開立估價單、日康公司之收受廢棄物登
    記表等附卷可稽，被告壬○○、己○○、丁○○所述有收購
    系爭不鏽鋼線材之陳述，均可認為事實。
  (二)同案被告戊○○因經營大貨車運送，經告訴人辛○○○委託
    而運送系爭不鏽鋼線材，乃基於業務關係而持有該批線材，
    詎戊○○將之轉售予甲○○牟利，其行為係犯刑法第336條
    第2項之業務侵占罪，業據本院於98年4月9日論罪科刑在案
    。而系爭不鏽鋼線材，既為同案被告戊○○侵占後，再轉售
    予甲○○，其客觀上係屬贓物，應無疑義。
  (三)被告壬○○、己○○雖均辯稱渠等收購系爭不鏽鋼線材之價
    格，與市場行情並無差異，經本院分別向臺南市廢棄物資源
    回收商業同業公會、憲昌不鏽鋼股份有限公司函詢結果，亦
    確覆稱於95年7至9月間之廢不鏽鋼收購價格約為65（53）至
    70元間，有該二機構回函卷內可憑（本院卷一，第172、173
    頁），則被告壬○○、己○○係以合於廢不鏽鋼之市場行情
    收購，當為事實。
  (四)然查：
    1.本件系爭線材之生產者即華新麗華公司，於答覆檢察官詢
      問時，函稱「通常關於瑕疵之產品處理，方式有二：其一
      為逕以『次級品』方式售出，折扣約在20％。其二為修剪
      、修磨瑕疵部分並重新酸洗（會產生重量損耗及重工費用
      ），再以新品價格出售。故如不考量時間因素，損耗與重
      工費用在原售價20％以內，會考量收回重工處理。惟在受
      損瑕疵比例超過20％以上時，既無法以次級品售出，修補
      瑕疵損耗及費用又過高之情形下，則只能採取回爐處理。
      」，有該公司96年1月4日華新鹽九六（採）字第0001 號
      函可佐（95年度偵字第16998號卷，第70頁）。再酌以95
      年間由於國際間原物料價格大漲，不鏽鋼盤元價格由94
      年7月至95年3月間之出廠價每公噸8萬至8萬4千元間，迄
      同年6月猛然上漲至每公噸10萬4千元，及至8月間之11萬9
      千元與9月之13萬5千元，有臺灣區鋼鐵工業同業公會97年
      3月3日台區鋼服字第0168號函所附國內鋼品原料及鋼品價
      格可考（本院卷一，第226-228頁），則縱鋼鐵廠生產時
      因品管不佳，致有瑕疵品產生時，鋼鐵廠先行修補瑕疵以
      期產品能以最優價格出售，若不成則收回重行生產，應屬
      合理之事，前揭華新麗華公司回函所稱瑕疵產品之處理方
      式，乃為可信。因此，被告壬○○稱其依甲○○說詞及出
      貨單，而認定系爭不鏽鋼線材為「工廠的不良品」云云，
      即非可採，蓋依前述，不可能有此類型之「不良品」直接
      自鋼鐵廠流出，並被當成廢不鏽鋼加以出售。
    2.同案被告甲○○於偵訊中，對於其與被告壬○○交易之過
      程，係稱「我是告訴他（指被告壬○○）這裡有一批貨，
      是工廠出來的，是正常，還有出貨單，他叫我剪一小段給
      他看，我拿給他看完後他說好，（95年9月）5日我送貨到
      他指定的中華北路日康公司，他有在場。日康公司是裡面
      員工接這批貨。」（95年度偵字第16998號卷，第15頁）
      ；被告壬○○則證稱「（價錢如何談？）我們在電話中談
      時甲○○說1公斤67元，9月4日下午他有拿一小段樣品給
      我看。」、「是9月4日甲○○打電話給我，說他朋友的公
      司有一批不良貨要賣，我問說有無出貨證明，他說有，我
      問是什麼東西，他說是白鐵，我直接聯絡買主，因為數量
      有20幾噸我沒有那麼多錢，隔天9月5日上午10點約在臺南
      市北安橋下，我就帶他們到信元（日康公司）把貨卸下來
      …」、「…我是和己○○接洽，他當時人在大陸，我們電
      話聯絡」等語（前開偵卷，第15、16頁）；而被告己○○
      則證稱「9月3日至10日期間我到大陸，壬○○在9月4日與
      我電話聯絡說有一批不鏽鋼不良品，問現在價格多少，我
      說大約70至71元，隔天就把這批貨拉到我公司去…」等語
      （前開偵卷，第17頁），另於本院審理時，陳稱「（當時
      被告壬○○打電話跟你說這批貨的描述為何？）他說有不
      鏽鋼的不良品大約有20幾噸，再跟我談價錢，說價格現在
      可以算給我多少，我說現在的價格大約70元左右，是304
      的」等語（本院卷二，第150頁）。前開3人對於交易情節
      所為陳述，彼此間互核相符，應均可信為真實；並依據前
      揭陳述，可認被告壬○○、己○○分別向甲○○、壬○○
      承諾收購系爭不鏽鋼線材前，均未曾實際檢視該批貨品，
      即逕以不良品即廢不鏽鋼出價。
    3.審之被告壬○○、己○○於本院審理時，均一再強調不鏽
      鋼因其成分中含鎳量高低，而有「304」、「202」之規格
      區分，「304」之價格遠高於「202」；且本件系爭線材重
      達20餘公噸，被告壬○○、己○○並分別於警詢、本院審
      理時，陳稱未曾向甲○○買過這麼大批的不鏽鋼材（警卷
      第30頁）、「（壬○○交的白鐵）一般是白鐵鐵管或廢料
      ，銅也有，這次的量比較多，我有交代他要注意」（本院
      卷二，第150頁），乃該2人均於未確認代售貨品品相、規
      格等與價格息息相關之因素下，單憑甲○○、壬○○口頭
      描述，即同意支付高達一百多萬價金以收購系爭線材，此
      交易流程實令人懷疑。
    4.再按警察機關為查處贓物，乃要求資源回收、處理業者，
      對於所收受之應回收廢棄物，應建置買賣紀錄，俾確保警
      察機關後續追蹤查察，有行政院環境保護署發布之應回收
      廢棄物回收處理業管理辦法可供參酌；證人即日康公司職
      員吳宜庭（原名乙○○）於本院審理時，亦證稱依規定應
      將客戶販賣之物品數量、重量等進行登記（本院卷二，第
      13 頁）。對照日康公司確有「收受物品、舊貨、五金廢
      料或廢棄物登記表」之設置，足見該公司人員對於渠等從
      事資源回收業，對於所收受物品應進行登記一事，應有所
      認識。惟本件被告壬○○與甲○○於95年9月5日載運系爭
      不鏽鋼線材至日康公司出售時，該公司並未於當日之登記
      表上進行登記，乃於翌日始由證人吳宜庭補行登記，交貨
      人且記載為壬○○之兄顏淵明，此為證人乙○○供述在卷
      （本院卷二，第9頁），並有該登記表卷內可稽（警卷第
      51頁）。被告丁○○對此雖解釋稱係因認識被告壬○○，
      因此沒有作登記（95年度偵字第16998號卷，第178頁），
      證人吳宜庭另稱「因為我那天（95年9月5日）太忙了，所
      以忘記作這個事」（本院卷二，第11頁）。然日康公司收
      受被告壬○○所交付系爭線材後，有製作估價單1紙，記
      載所交付品項為「白鐵」、「24570（公斤）」、單價「
      71（元）」、總價「0000000（元）」等事項並交付被告
      壬○○，此有該估價單影本在卷為據（前揭偵卷，第201
      頁），顯見日康公司當日受理被告壬○○交貨之人，並未
      「忙」到連製作紀錄的時間均無；且對於客戶出售物品進
      行登記，乃基於國家法令之要求，與經營者是否認識、信
      任客戶無關；何況日康公司之實際負責人即被告己○○於
      本院審理時再三強調，伊與被告壬○○洽商時，即言明等
      伊回國檢視系爭線材後，若發現規格並非「304」，將要
      求退貨等語，則日康公司於收貨時更應詳細登載壬○○所
      交付物品之細節，以杜日後可能發生之爭議，是被告丁○○對於9月5日未進行登記之辯詞，並非可採。至於日康公
      司雖事後又於9月6日補行登記，然登記之內容僅有交貨人
      、及其地址、聯絡電話，況交貨日期不符、交貨人且登載
      為被告壬○○之兄顏淵明，對於警察機關追蹤查察贓物，
      顯無任何幫助，本院因認被告丁○○代表日康公司於95年
      9月5日收貨時，應有掩護湮滅系爭線材來源之意。
  (五)綜上所述，被告壬○○、己○○均經營廢五金回收業多年，
    對於鋼鐵業經營模式應有相當認識，乃均僅憑甲○○、壬○○口頭描述，而於並未實際檢視之情況下，即以不良品價格
    收受總重達20餘公噸、市面上應無之「工廠不良品」，足認
    渠等對於系爭線材來路之可疑，均有認識，僅因當時鋼價飛
    漲，遂意圖儘速轉手以賺取差價；至被告丁○○雖係聽從被
    告己○○指示而收貨，然渠身為日康公司負責人之妻，對於
    該行業經營不能諉為不知，乃於收貨時，有意忽略而未進行
    登記，顯有湮滅贓物追查之意，其對於系爭線材來源有所認
    識，復可認定。本件事證已臻明確，被告3人犯行均可認定
    。
四、核被告壬○○、己○○、丁○○三人所為，均係犯刑法第
    349條第2項之贓物罪。被告己○○、丁○○二人間，有犯意
    之聯絡與行為之分擔，均為共同正犯。又查被告己○○於91
    年間，曾因違反廢棄物清理法案件，經本院以91年度訴字第
    328號判決判處有期徒刑6月，而於93年12月13日易科罰金執
    行完畢，有臺灣高等法院被告前案紀錄表附卷可稽，被告己○○於該案執行完畢後，5年以內故意再犯本件有期徒刑以
    上之罪，為累犯，應依刑法第47條第1項規定加重其刑。爰
    審酌被告3人明知系爭不鏽鋼線材為來路不明之贓物，竟因
    鋼價高漲，為圖轉售牟利，而分別向甲○○、壬○○收購，
    因此妨害檢警對於該批遭侵占線材之追蹤，並侵害告訴人辛○○○之財產權；被告3人犯後均否認犯行，並設詞辯解之
    態度；被告壬○○業因轉售被告己○○而取得利益，而被告
    己○○、丁○○未及出售系爭線材，即為告訴人報警查獲；
    被告丁○○係依己○○指示而收貨，於本件參與情結相對較
    輕微；以及檢察官具體對被告三人求處有期徒刑1年6月，不
    得減刑，並不為緩刑之諭知，然本院審諸被告三人所侵害之
    法益、獲利程度等一切情狀，認檢察官求刑猶嫌過重，乃各
    處如主文所示之刑，以資懲儆。
五、末查被告三人所為，其犯罪時間均在96年4月24日以前，所
    犯且悉合於中華民國96年罪犯減刑條例第2條第1項第3款規
    定，應依該條例第7條規定，同時諭知其宣告刑及減得刑，
    並依同條例第9條規定諭知易科罰金之折算標準。
據上論斷，應依刑事訴訟法第299條第1項前段，中華民國96 年
罪犯減刑條例第2條第1項第3款、第7條、第9條，刑法第28條、
第349條第2項、第47條第1項、第41條第1項前段，刑法施行法第
1條之1，判決如主文。
本案經檢察官丙○○到庭執行職務。
中    華    民    國    99    年    2     月    12    日
                  刑事第六庭  審判長  法  官  蔡直青
                                      法  官  郭瓊徽
                                      法  官  吳坤芳
以上正本證明與原本無異
如不服本判決應於收受本判後10日內向本院提出上訴書狀，並應
敘述具體理由。其未敘述上訴理由者，應於上訴期間屆滿後20日
內向本院補提理由書狀（均須按他造當事人之人數附繕本）「切
勿逕送上級法院」。
                                      書記官  程伊妝
中    華    民    國    99    年    2     月    12    日
附錄本案論罪科刑法條
中華民國刑法第349條
（普通贓物罪）
收受贓物者，處 3 年以下有期徒刑、拘役或 5 百元以下罰金。
搬運、寄藏、故買贓物或為牙保者，處 5 年以下有期徒刑、拘
役或科或併科 1 千元以下罰金。
因贓物變得之財物，以贓物論。

司法院資訊處製作；財團法人民間司法改革基金會備份。
